【裁判字號】    95,判,122
【裁判日期】    950126
【裁判案由】    損失補償
【裁判全文】
最  高  行  政  法  院  判  決
                                     95年度判字第00122號
上  訴  人  北昌營造股份有限公司
代  表  人  丙○○
                        送達代收人 甲○○
被 上訴 人  臺北市政府
代  表  人  乙○○
訴訟代理人  柏有為律師
            葉建廷律師
上列當事人間因損失補償事件，上訴人對於中華民國93年6月1日
臺北高等行政法院92年度訴字第1047號判決，提起上訴，本院判
決如下：
    主  文
上訴駁回。
上訴審訴訟費用由上訴人負擔。
    理  由
一、本件上訴人在原審起訴主張：上訴人所有台北縣板橋市○○
    路○段237、239、241、243號建築物（下稱系爭建物），因
    被上訴人所屬捷運工程局興建捷運系統土城線ＣＤ550標隧
    道工程，自89年8月間起架設圍籬，致通道堵塞無法營業，
    使系爭建物原承租人據以終止租約，嗣後無人願再承租，迄
    90年12月，上訴人受有損失共新台幣376萬400元，被上訴人
    應予損失補償。經向被上訴人申請核發，竟予拒絕，其處分
    顯然違法。訴願決定予以維持，亦屬違法等語，求為撤銷訴
    願決定及原處分之判決。
二、被上訴人則以：系爭建物不在公告之捷運穿越土地之上下空
    間範圍內，縱受施工圍籬之影響，無從依大眾捷運系統工程
    使用土地上空或地下處理及審核辦法規定予以補償。且上訴
    人並無營業損失，非補償之對象等語，作為抗辯。
三、原審以：
  （一）按「大眾捷運系統因工程上之必要，得穿越公、私有土
        地及其土地改良物之上空或地下。但應擇其對土地及其
        土地改良物之所有人、占有人或使用人損失最少之處所
        及方法為之，並應支付相當之補償。」「前四項土地及
        其土地改良物上空或地下使用之程序、使用範圍、界線
        之劃分及地上權設定、徵收、補償、登記、增加新建樓
        地板面積等事項之辦法，由交通部會同內政部定之。」
        大眾捷運法第19條第1項、第5項分別定有明文，交通部
        與內政部依前揭授權訂定大眾捷運系統工程使用土地上
        空或地下處理及審核辦法（下稱審核辦法），其第22條
        規定：「大眾捷運系統工程使用土地之上空或地下因施
        工圍籬致營業用建築物主要出入通道寬度減少為未滿二
        公尺者，依下列規定發給營業損失補償：‧‧‧。」其
        發給營業損失補償之對象，指捷運系統工程穿越範圍內
        之營業建築物而言。
  （二）經查本件工程穿越範圍臨接公共使用道路用地，施工單
        位架設圍籬亦係順沿道路用地（即公告圖說範圍內）。
        系爭建物及其基地，未在捷運工程穿越之公告空間範圍
        內。依上訴人所提供之現場照片所示，施工單位圍籬係
        順沿道路用地架設，系爭建物位於圍籬之外，其騎樓可
        供人員、機車出入，通道未受捷運圍籬所阻擋，顯然並
        無通道「堵塞」、「無法」營業之情事，核與審核辦法
        第22條之規定不符，非為補償之對象，上訴人即無公法
        上請求補償之權利。
  （三）上訴人主張同一工程施工路段（即板橋市○○○路○段
        ）之毗鄰私有土地，被上訴人業已給予補償，顯有差別
        待遇一節。經查上開路段工程之土地在穿越空間範圍內
        ，且採明挖覆蓋施工，曾由被上訴人依法徵收設定地上
        權，其土地上建築物位施工圍籬內，主要出入寬度減少
        為未滿二公尺，被上訴人乃依審核辦法第22條規定發給
        營業損失補償費，與本件情形不同，無差別待遇。從而
        ，原處分並無違法，訴願決定予以維持，亦無不合等情
        ，因而判決駁回上訴人之訴。
四、本院經核原判決尚無違誤，進而論斷如下：
  （一）按審核辦法係依大眾捷運法第19條第5項之授權而訂定
        ，其目的在於對大眾捷運系統工程穿越公、私有土地及
        其土地改良物之上空或地下給予補償。觀大眾捷運法第
        19條第1項至第5項之規定甚明。蓋以土地及其改良物之
        上空或地下遭穿越，所有權之權能受直接剝奪，大眾捷
        運法第19條乃明定應予補償並授權訂定辦法執行。上引
        審核辦法第22條規定補償營業用建築物之營業損失，解
        為其建築物限於上空或地下遭大眾捷運系統工程穿越範
        圍者，尚符合母法授權之意旨。
  （二）查系爭建物不在公告之大眾捷運穿越土地之上空或地下
        空間範圍內，為原判決確定之事實。上訴人依審核辦法
        第22條規定請求被上訴人補償系爭建物之營業損失，參
        照前述說明，並不合乎要件。原判決維持原處分否准上
        訴人之請求，實無不合。上訴意旨以為審核辦法第22條
        規定，係針對因施工圍籬致影響相鄰建築物之情形所為
        特別規定，原判決限於遭受捷運工程穿越之情形，有適
        用法規不當之違法云云，並不可採。
  （三）原判決說明系爭建物與圍籬間尚有騎樓，人員、機車出
        入通道未受捷運圍籬所阻擋等情，係指系爭建物可供營
        業使用部分並無通道堵塞致無法營業之情形，非謂騎樓
        可供汽機車行駛，與道路交通管理處罰條例無關。又上
        訴人非在系爭建物經營其商業，而係請求不能出租系爭
        建物之損失，原判決未說明應否勘驗現場，查其營業貨
        物裝卸運送情形，難指為理由不備或未盡職權調查能事
        。
  （四）原判決說明系爭建物不在捷運穿越範圍，與上訴人所指
        之鄰近建物在捷運穿越範圍不同，不能比照鄰近建物予
        以補償營業損失，無差別待遇等情甚詳。事情既有不同
        ，對待自有差異。難指判決理由相矛盾。又系爭建物不
        在捷運工程穿越上下之範圍，不合依審核辦法補償營業
        損失，已如前述。即使鄰近建物亦不在穿越範圍，被上
        訴人依審核辦法補償其營業損失，即屬不合，上訴人亦
        無援引餘地，實無依職權調查鄰近建物有無遭捷運工程
        穿越必要。上訴意旨指原判決未依職權調查為違法，亦
        不可採。從而上訴意旨執以指摘原判決違法，求予廢棄
        ，為無理由，應予駁回。
據上論結，本件上訴為無理由，依行政訴訟法第255條第1項、第
98條第3項前段，判決如主文。
中    華    民    國    95    年    1     月    26    日
                  第五庭審判長法  官  高  啟  燦
                              法  官  蔡  進  田
                              法  官  黃  璽  君
                              法  官  廖  宏  明
                              法  官  楊  惠  欽
以  上  正  本  證  明  與  原  本  無  異
中    華    民    國    95    年    2     月    3     日
                              書記官  邱  彰  德


司法院資訊處製作；財團法人民間司法改革基金會備份。
